【裁判字號】    99,交抗,144
【裁判日期】    990729
【裁判案由】    聲明異議
【裁判全文】
臺灣高等法院臺南分院交通事件裁定     99年度交抗字第144號
抗  告  人  甲○○即曾瑞衍
上列抗告人因違反道路交通管理處罰條例案件，不服臺灣臺南地
方法院中華民國99年6月25日所為裁定（99年度交聲字第878號）
，提起抗告，本院裁定如下：
    主  文
抗告駁回。
    理  由
一、受處分人（異議人）甲○○於原法院聲明異議意旨略以：異
    議人所涉及酒後駕車之公共危險案件，經臺灣臺南地方法院
    檢察署檢察官要求向公益團體支付新臺幣（下同）20,000元
    後予以緩起訴處分，並已到案執行吊扣駕駛執照12個月，並
    施以道安講習等處分，何以又要繳納罰鍰49,500元？逾期提
    出異議係因母親生病連續住院迄今尚未出院之故，請求法院
    給予機會撤銷原處分關於罰鍰部分之處罰等語。
二、原裁定意旨略以：
  (一)按受處分人不服道路交通管理處罰條例第8條所定主管機關
    所為之處罰者，得於接到裁決書之翌日起20日內，向管轄地
    方法院聲明異議；又交通法庭認聲明異議不合法律上之程式
    ，且其不合法律上之程式無從補正者，應以裁定駁回之，道
    路交通管理處罰條例第87條第1項、道路交通案件處理辦法
    第18條分別定有明文。又道路交通管理處罰條例第87條規定
    向管轄法院聲明異議之期間，自裁決送達之翌日起算，並得
    依法扣除在途期間。
  (二)經查：本件裁決書係於民國99年5月17日由異議人親自收受
    ，有移送機關送達證書1份附卷可參，然異議人竟遲至於99
    年6月14日始具狀向交通部公路總局嘉義區監理所台南監理
    站（下稱移送機關）提出聲明異議，有刑事聲明異議狀上所
    蓋之台南監理站收文章戳1枚附卷可稽，顯已逾越聲明異議
    之20日不變期間，其聲明異議自不合法律上程式，且無從補
    正，應予駁回。
  (三)至於異議人雖辯稱係因母親生病住院始無法在期限內提出異
    議云云，惟由異議人收受本件裁決書之日期係99年5月17日
    ，與本件裁決書作成日係同一日觀之，異議人顯係在移送機
    關所在處所收受本件裁決書，若其有提出聲明異議之意，當
    可於收受本件裁決書時當場向移送機關提出聲明異議之聲請
    ，何以需延誤至99年6月14日？且據異議人陳稱母親尚在住
    院中，如該事由具有延誤不變期間不應歸責於已事由之性質
    ，何以又能於母親尚在住院中，仍得提出本件聲明異議之請
    求？因此，異議人以母親住院為由，作為其延誤本件聲明異
    議期間之不可歸責於己之事由一節，難認有理，自不應准許
    ，附此敘明。
  (四)末按「違法行政處分於法定救濟期間經過後，原處分機關得
    依職權為全部或一部之撤銷；其上級機關，亦得為之。」；
   「行政處分於法定救濟期間經過後，具有下列各款情形之一
    者，相對人或利害關係人得向行政機關申請撤銷、廢止或變
    更之。但相對人或利害關係人因重大過失而未能在行政程序
    或救濟程序中主張其事由者，不在此限。一、具有持續效力
    之行政處分所依據之事實事後發生有利於相對人或利害關係
    人之變更者。二、發生新事實或發現新證據者，但以如經斟
    酌可受較有利益之處分者為限。三、其他具有相當於行政訴
    訟法所定再審事由且足以影響行政處分者。」，行政程序法
    第117條前段及第128條第1項分別定有明文，顯見行政處分
    （包含行政秩序罰）於經法定救濟期間後，倘有上開情形，
    行政機關仍得予以撤銷或廢止，但須由原處分機關依職權，
    或是由處分相對人向行政機關申請撤銷或廢止之，始為適法
    。查：
    1.按汽車駕駛人飲用酒類後其吐氣所含酒精濃度超過每公升
      零點二五毫克（MG/L）者，不得駕車，道路交通安全規則
      第114條第2款定有明文。次按汽車駕駛人，駕駛汽車經測
      試檢定有酒精濃度超過規定標準之情形者，處一萬五千元
      以上六萬元以下罰鍰，並當場移置保管該汽車及吊扣其駕
      駛執照一年；因而肇事致人受傷者，並吊扣其駕駛執照二
      年；致人重傷或死亡者，吊銷其駕駛執照，並不得再考領
      ，道路交通管理處罰條例第35條第1項第1款定有明文。
    2.本件異議人對其經警舉發於95年10月20日下午11時57分許
      ，駕駛車牌號碼D7-4778號自用一般小客車，於臺南市○
      ○○路○段北安橋南下引道，因酒後駕車，為警當場測得
      其呼氣中酒精濃度高達每公升0.60毫克，超過標準值為每
      公升0.25毫克（MG/L）上揭酒後駕車之事實，並不否認，
      並有台南市警察局95年10月20日南市警交字第S00000000
      號舉發違反道路交通管理事件通知單1份在卷可憑，故異
      議人飲用酒類後，於上開時、地駕駛自小客車，經員警測
      試檢定有酒精濃度超過規定標準即吐氣所含酒精濃度每公
      升0.60毫克之事實，即堪認定。又異議人因上開酒後駕車
      行為而犯涉刑法第185條之3之公共危險案件，另經臺灣臺
      南地方法院檢察署檢察官於95年11月16日以95年度偵字第
      16118號為緩起訴處分，諭知緩起訴期間2年，並應向公益
      團體支付處分金20,000元，緩起訴期間自95年12月4日起
      算，至97年12月3日期滿等情，有上開緩起訴處分書及臺
      灣高等法院被告前案紀錄表各1份附卷足憑，堪認屬實。
    3.次按行政罰法第26條規定：「一行為同時觸犯刑事法律及
      違反行政法上義務規定者，依刑事法律處罰之。但其行為
      應處以其他種類行政罰或得沒入之物而未經法院宣告沒收
      者，亦得裁處之。前項行為如經不起訴處分或為無罪、免
      訴、不受理、不付審理之裁判確定者，得依違反行政法上
      義務規定裁處之。」又「其他種類行政罰」，係指違反行
      政法上之義務而應受裁罰性之不利處分，依行政罰法第二
      條規定，包括吊扣證照之處分。而探究上開規定之立法目
      的，一行為同時觸犯刑事法律及違反行政法上義務規定時
      ，由於刑罰與行政罰同屬對於不法行為之制裁，而刑罰之
      懲罰作用較強，故依刑事法律處罰即足資警惕時，並無一
      事二罰再處行政罰之必要。且刑事法律處罰，由司法機關
      依法定程序為之，較符合正當法律秩序，應予優先適用；
      惟罰鍰以外之沒入或其他種類行政罰，因兼具維護公共秩
      序之作用，為達行政目的，行政機關得併予裁處。是汽車
      駕駛人經測試檢定酒精濃度超過規定標準之行為，如同時
      涉犯刑法第185條之3之公共危險罪嫌，依上開行政罰法第
      26條第1項規定，道路交通主管處罰機關除得依該條項但
      書規定處以其他種類行政罰（例如吊扣駕駛執照）外，應
      由管轄之地方法院檢察署依刑事案件程序處理，嗣後如無
      行政罰法第26條第2項所規定之經不起訴處分或為無罪、
      免訴、不受理、不付審理之裁判確定等事由，即不得依道
      路交通管理處罰條例第35條第1項第1款規定裁處行為人罰
      鍰之行政罰。
    4.另檢察官為緩起訴處分者，得課被告予一定之負擔或指示
      ，其中緩起訴之被告若依檢察官緩起訴處分命令，向公益
      團體繳納捐款，即係履行緩起訴處分之負擔，該等金錢給
      付，並得為民事強制執行名義，異議人因上開緩起訴處分
      而剝奪其財產權，主觀上前揭金錢給付義務亦具有強制性
      、懲罰性，雖不若易科罰金係以支付金錢作為自由刑之替
      代，惟經由緩起訴處分條件之履行使其免於遭檢察官發動
      起訴程序，仍具有替代刑罰之效果，實質上應屬於行政罰
      法第26條第1項所稱之「刑事法律處罰」，而有行政罰法
      第26條第1項「一事不二罰」規定之適用。
    5.準此，本件異議人既因同一交通違規事實，經臺灣臺南地
      方法院檢察署檢察官為上開緩起訴處分，緩起訴期間定為
      2年，並經檢察官命向指定之公益團體支付20,000元，該
      緩起訴處分經職權送再議後確定，且迄今緩起訴期間已屆
      滿，並未有緩起訴遭撤銷之情，有臺灣高等法院被告全國
      前案紀錄表1份附卷可憑。從而，異議人酒後駕車之行為
      同時觸犯刑法及違反行政法上義務，並經檢察官緩起訴處
      分確定，且於緩起訴處分期間屆滿時，未有緩起訴遭撤銷
      之情，揆諸前揭說明，已支付之緩起訴處分金部分自無從
      再適用行政罰之必要。
    6.因此，移送機關就異議人所為罰鍰20,000元部分之行政裁
      罰，即有未洽，基此，本件移送機關如認本件裁決書裁處
      異議人其中20,000元罰鍰之處分有誤時，則仍可依職權撤
      銷該違法之處罰，或由受處分人之申請而加以撤銷。又有
      關吊扣駕駛執照、參加道安講習之處分係罰鍰以外對於預
      防再犯之行政罰，乃為抑止酒後駕車之不法行為，維護道
      路交通用路權人之生命、身體之安全法益，依行政罰法第
      26條第1項但書之規定，得裁處之，附此敘明。
三、本件抗告意旨略以：伊母親自98年12月11日腦幹出血臥床，
    出院後都由伊照顧，由於母親依賴性高，只能抽一點時間拜
    託朋友載伊去辦事情，因為沒有交通工具，99年5月19日凌
    晨2點左右發高燒至40度送成大醫院急救，必須住院，但沒
    有病床才轉衛生署台南醫院，至99年5月26日出院，有診斷
    證明書可查，又99年6月3日持續性發高燒，送台南市立醫院
    急診，住院治療至99年6月19日出院，因為重視這件事情才
    委託同病房外籍看護幫忙照料母親，於6月14日拜託朋友到
    醫院載伊至台南地方法院辦理此事。現又因沒有經濟來源，
    照顧3位小孩及母親的生活起居及3餐，又有另案刑事訴訟，
    精神壓力甚大，所以才未及時聲明異議，為此提起請求撤銷
    原裁定云云。
四、按受處分人不服道路交通管理處罰條例第8條所定主管機關
    所為之處罰者，得於接到裁決書之翌日起20日內，向管轄地
    方法院聲明異議；又交通法庭認聲明異議不合法律上之程式
    ，且其不合法律上之程式無從補正者，應以裁定駁回之，道
    路交通管理處罰條例第87條第1項、道路交通案件處理辦法
    第18條分別定有明文。又道路交通管理處罰條例第87條規定
    向管轄法院聲明異議之期間，自裁決送達之翌日起算，並得
    依法扣除在途期間。
五、經查：本件裁決書係於99年5月17日由抗告人親自收受，有
    移送機關送達證書1份附卷可參（見原審卷第16頁），然抗
    告人竟遲至於99年6月14日始具狀向移送機關提出聲明異議
    ，有刑事聲明異議狀上所蓋之台南監理站收文章戳1枚附卷
    可稽（見原審卷第14頁），顯已逾越聲明異議之20日不變期
    間。至於抗告人主張因其母臥病始遲誤提起抗告云云，然抗
    告人已自承能請同病房之外籍看護幫忙照料母親，則顯無因
    不可抗力致不能提起抗告之情事，是其主張因其母臥病始遲
    誤提起抗告乙節，難認為有理由。綜上，抗告人之聲明異議
    自不合法律上程式，且無從補正，應予駁回。抗告人猶執陳
    詞提起抗告，自非可採。
六、從而，原裁定以抗告人之聲明異議已逾越20日不變期間，其
    聲明異議不合法律上程式，且無從補正，予以駁回。並於裁
    定理由內說明已支付之緩起訴處分金部分，因緩起訴未被撤
    銷自無從再適用行政罰之必要，移送機關就抗告人所為罰鍰
    其中20,000元部分之行政裁罰，尚有未洽，惟因已經過法定
    救濟期間，倘有行政程序法第117條前段及第128條第1項所
    定之情形，行政機關仍得予以撤銷或廢止，但須由原處分機
    關依職權，或是由處分相對人向行政機關申請撤銷或廢止之
    ，始為適法。復說明有關吊扣駕駛執照、參加道安講習之處
    分係罰鍰以外對於預防再犯之行政罰，乃為抑制酒後駕車之
    不法行為，維護道路交通用路權人之生命、身體之安全法益
    ，依行政罰法第26條第1項但書之規定，得裁處之。本院核
    其認事用法並無不當，抗告人所提抗告，為無理由，應予駁
    回。
七、據上論斷，應依道路交通案件處理辦法第26條，刑事訴訟法
    第412條，裁定如主文。
中    華    民    國    99    年    7     月    29    日
                  刑事第四庭    審判長法  官  吳志誠
                                      法  官  吳森豐
                                      法  官  彭喜有
以上正本證明與原本無異。
不得再抗告。
                                      書記官  黃子起
中    華    民    國    99    年    7     月    30    日

司法院資訊處製作；財團法人民間司法改革基金會備份。
